最高法院刑事判決　　　　　　九十四年度台上字第一五五三號
　　上　訴　人　台灣高等法院台中分院檢察署檢察官
　　上　訴　人
　　即　被　告　甲○○
　　　　　　　　　　　　24號.
　　選任辯護人　黃文皇律師
　　上　訴　人
　　即　被　告　丙○○
　　　　　　　　　　　　在押.
　　選任辯護人　王炳輝律師
　　上　訴　人
　　即　被　告　乙○○
　　選任辯護人　張慶達律師
上列上訴人等因被告等殺人等罪案件，不服台灣高等法院台中分
院中華民國九十四年一月四日第二審判決（九十三年度上訴字第
一七四九號，起訴案號：台灣台中地方法院檢察署九十三年度偵
字第九二一八、一０八七二號），提起上訴，本院判決如下：
    主  文
原判決撤銷，發回台灣高等法院台中分院。
    理  由
本件原判決認定上訴人即被告甲○○於民國九十三年五月九日上
午一時許，在台中縣大里市○○路、大里路口（運動公園旁）與
林建良因行車差點發生碰撞，林建良當場向甲○○道歉，並有林
建良之友人陳崇德在旁協助說明，惟甲○○因方飲酒畢，情緒不
穩，雙方進而發生口角，甲○○明知當時雙方並未起肢體衝突，
猶電告上訴人即被告丙○○指伊遭人毆打，且以多通行動電話催
促並要求劉某帶傢伙趕至現場，致丙○○誤信為真，遂與甲○○
基於普通傷害之犯意聯絡，由丙○○攜帶其所有鋁製空心棒球棒
一支，由上訴人即被告乙○○駕駛其所有Ａ三－六七八八號自用
小客車，搭載丙○○趕至現場。陳崇德因發覺情形不對，亦打電
話通知梁智益先於丙○○等人趕至現場。嗣丙○○、乙○○抵達
現場時，乙○○留在車上，丙○○乃攜該鋁製空心棒球棒下車，
於詢問甲○○「那一個」後，旋即持該球棒與甲○○以徒手聯手
毆打梁智益、林建良二人，致梁某受有頭部外傷、眼球鈍傷併左
側眼周邊多處撕裂傷、流鼻血之傷害。而林建良則受有右側顴骨
開放性骨折及膝挫傷之傷害。梁智益、林建良二人被毆逃離現場
，甲○○因追趕不及而折返，乃與丙○○轉向尚在原處之陳崇德
，乙○○見狀亦基於共同傷害之犯意，趨步上前，明知丙○○因
喝酒情緒不穩，前已持球棒毆打林建良、梁智益二人，現又持該
球棒毆打陳崇德之身體、頭部，且明知頭部為人體之重要部位，
在主觀上雖無預見，而在客觀上能預見如連續持鋁棒毆打重擊其
頭部，將有引起死亡之可能，竟自陳崇德背後環抱渠腰部，讓丙
○○有機會以鋁製球棒，予以毆打，並因共同拉扯陳崇德，致陳
某步伐不穩而蹲坐在地。其間甲○○因不認識乙○○，誤認渠係
陳崇德之同夥，而以拳頭毆打乙○○，乙○○見遭誤認，遂離開
現場。此時甲○○、丙○○二人臨時變更原共同傷害之犯意為殺
人犯意，均明知以質地堅硬之球棒朝人體頭部重擊，將導致死亡
之結果，並有意使其發生，而由甲○○在旁，以台語大聲吆喝丙
○○「乎死、乎死」，丙○○亦隨勢配合持該棒球棒猛力毆打已
跌倒在地、無反抗防禦能力之陳崇德頭部左、右兩側、頂部及後
枕部，甲○○並另以拳頭毆打及以腳踹踢陳崇德，致使陳崇德頭
部遭重擊，硬腦膜下出血、腦幹及腦室內出血，經送醫急救，仍
因頭部外傷、顱內出血，延至同月十一日晚間八時三十五分許不
治死亡。嗣經警循線查獲，並扣得丙○○所有供犯罪所用該鋁製
球棒一支等情。因認第一審判決依數罪併罰之例，均論處甲○○
、丙○○二人共同傷害人之身體及共同殺人二罪刑（甲○○為累
犯），並論處乙○○共同傷害人之身體，因而致人於死罪刑，為
無不合，予以維持，駁回甲○○、丙○○及乙○○在第二審之上
訴。固均非無見。
惟查：(一)、依原判決認定之事實，甲○○、丙○○二人於乙○○
離開現場後，臨時變更原共同傷害之犯意為殺人犯意，均明知以
質地堅硬之球棒朝人體頭部重擊，將導致死亡之結果，並有意使
其發生，而由甲○○在旁，以台語大聲吆喝丙○○「乎死、乎死
」，丙○○即隨勢配合持該棒球棒猛擊已跌倒在地、無反抗防禦
能力之陳崇德頭部左、右兩側、頂部及後枕部，甲○○並以拳頭
毆打及以腳踹踢陳崇德，致陳崇德頭部遭重擊，硬腦膜下出血、
腦幹及腦室內出血，經送醫急救，仍因頭部外傷、顱內出血不治
死亡等情。似認甲○○、丙○○係「明知」以球棒毆擊人頭部要
害，有致死可能，且「有意使該死亡結果發生」，而基於殺人之
「直接故意」，分持鋁製球棒及以徒手毆打陳崇德，使其傷重死
亡。然於理由內則謂依現場錄影帶所示，甲○○、丙○○之動作
極大，尤以丙○○持鋁製球棒揮打之動作，使盡全部力量，由上
而下、或雙手持棒猛揮打，於陳崇德倒下後，仍連續由上而下毆
擊其頭部，衡情甲○○、丙○○在主觀上均預見其將發生致人於
死之結果，而結果之發生又不違背其本意等語（見原判決第十三
頁）。似又認王、劉二人之殺害陳崇德，係「預見其死亡結果之
發生」，而其發生復「不違背渠二人本意」，屬「間接故意」情
形。是其事實認定與上開理由之論敘不相一致，應有判決理由矛
盾之違法。(二)、原判決事實認定乙○○於甲○○、丙○○追打林
建良、梁智益不及，而折返原處時，亦基於共同傷害之犯意，「
明知」丙○○因喝酒情緒不穩，渠前已持球棒毆打林建良、梁智
益二人，現又持該球棒毆打陳崇德之身體、頭部，且「明知」頭
部為人體之重要部位，在主觀上雖無預見，而在客觀上能預見如
持鋁棒連續毆打重擊人之頭部，將有引起死亡之可能，竟從陳崇
德之背後環抱陳崇德之腰部，讓丙○○持鋁製球棒，毆打陳崇德
等情。理由內並說明乙○○「明知」丙○○已先持鋁製球棒毆傷
林建良、梁智益二人，渠如持該球棒繼續毆打他人，將因酒性發
作，用力過猛而毆擊對方頭部致死，黃某主觀上雖無預見而在客
觀上應可預見將導致陳崇德死亡之結果，猶抱住陳崇德腰部，使
其倒下，讓丙○○猛擊其頭部，終致陳崇德傷重不治死亡，且陳
崇德之死亡與之復具有相當因果關係，因認乙○○難辭共犯之責
（見原判決第九、十頁）。如果無訛，乙○○既「明知」丙○○
持鋁製球棒毆擊陳崇德頭部，將可能造成死亡之結果，何以又認
渠主觀上並無將致陳崇德死亡之預見？實不無疑問。原判決理由
就乙○○對於丙○○以鋁製球棒重擊陳崇德頭部，將致其死亡，
「主觀上」並無預見乙節，未為必要之說明，尚嫌理由不備。(三)
、刑法第二百七十七條第二項之傷害致人於死罪，係犯普通傷害
罪致發生死亡之結果而規定加重其刑之加重結果犯，依同法第十
七條規定，以「客觀上」行為人能預見其死亡結果之發生，而「
主觀上」未預見為要件，而此項構成犯罪之事實，依刑事訴訟法
第三百零八條、第三百十條第一款規定，不僅事實欄應明白認定
，且須於理由內加以說明，方足以資論罪科刑。第一審判決事實
認定乙○○見甲○○、丙○○與陳崇德在拉扯，亦基於共同傷害
犯意，上前由陳某後方以雙手環抱其腰部，黃某明知丙○○因喝
酒情緒不穩，前已持鋁製球棒毆打林建良、梁智益二人，現又持
該球棒毆打陳崇德身體、頭部，此將致人死亡之危險，在客觀上
已能預見，仍由陳某背後予以環抱，讓丙○○持鋁棒予以毆打等
情。並未認定乙○○對於丙○○持鋁製球棒毆打陳崇德頭部，將
致其死亡之結果，「主觀上」並未預見，已不足為正確適用法律
之依據。且其判決理由謂人體頭部乃人之生命中樞，構造甚為脆
弱，倘受外力重擊，極易造成顱內出血，引起死亡結果，在通常
觀念上，當為被告（指甲○○、丙○○與乙○○）所預見、知悉
，且非無預見可能等語。似又認乙○○對於丙○○持鋁製球棒重
擊陳崇德頭部，將致其死亡之結果，主觀上已有預見。倘若不虛
，則乙○○所為應屬故意殺人行為，乃第一審判決論處其傷害人
之身體，因而致人於死罪刑，判決理由不無矛盾。原判決就第一
審判決上開違誤未加糾正，仍予維持，應有判決不適用法則之違
法。(四)、原判決於理由內係以依監視錄影帶顯示，甲○○與乙○
○並無任何排解雙方肢體衝突之舉，且可見乙○○在陳崇德經由
丙○○、甲○○拉回錄影畫面之際，乙○○即迅速上前由後抱住
陳某腰部，致其不穩蹲坐在地，丙○○旋即持該球棒攻擊陳崇德
頭部，亦未見甲○○、乙○○有何阻止丙○○之行為，有一審法
院勘驗筆錄、自監視器翻拍之現場相片二十一張及自現場監視器
轉錄之光碟二片可資佐證，因而為不利於乙○○之認定（見原判
決第十五頁）。但依第一審法院勘驗案發現場監視錄影帶結果，
發現乙○○自後方抱住陳崇德往後拉，而丙○○面對陳崇德，二
人在搶鋁製球棒，經一陣掙扎後，甲○○出現於螢幕，且出手打
人（據王某稱係在打乙○○），嗣陳崇德因重心不穩倒地，此時
現場有丙○○、甲○○二人，劉某仍持鋁製球棒繼續毆打陳崇德
，而乙○○並未在螢幕上，甲○○則立於陳崇德旁邊，並未出手
等情（見一審卷第一六三頁）。似徵乙○○係於陳崇德與丙○○
搶奪鋁製球棒時，自後環抱陳崇德，往後拉，且嗣於丙○○持該
球棒毆打陳崇德時，黃某已不在螢幕上，而未有自後環抱陳某情
形。即丙○○於第一審審理中，以證人身分具結供證亦指伊與陳
崇德在搶鋁棒時，乙○○係要將渠等拉開，才抱住陳某腰部，伊
打陳崇德時，乙○○並未抱住陳某腰部等語（見一審卷第二二九
頁）。此係對乙○○有利之證據，原判決未說明不採之理由，仍
嫌理由不備。(五)、原判決事實認定甲○○係於九十三年五月九日
「上午一時許」，在台中縣大里市○○路、大里路口（運動公園
旁）與林建良因行車差點發生碰撞，雖經林建良及同行友人陳崇
德向其道歉、說明，惟王某因曾飲酒，情緒不穩，雙方進而發生
口角，甲○○明知當時雙方並未起肢體衝突，猶電告丙○○指伊
遭人毆打，而以多通行動電話催促並要求劉某帶傢伙趕至現場，
致劉某誤信，遂與甲○○基於普通傷害之犯意聯絡，攜帶其所有
之鋁製空心棒球棒，搭乘乙○○駕駛之小客車趕抵現場等情。理
由內並說明甲○○向丙○○聲稱被打，請其儘速前往支援，渠自
九十三年五月九日零時三十八分四十秒至九十三年五月九日零時
四十五分十秒止之七分鐘內，計連續撥打四次，以其00000
00000號行動電話，撥打丙○○之0000000000號
行動電話，向劉某求救，有遠傳電信股份有限公司之通聯紀錄附
卷可按，為該部分事實之認定依據。然依該通聯紀錄顯示之日期
、時間，既係在九十三年五月九日上午零時三十八分，至同日上
午零時四十五分，則甲○○駕車與林建良差點發生擦撞，雙方並
因而發生口角之時間，應係此電話通聯之前。此由警員廖偉智所
具職務報告指稱伊係於九十三年五月九日上午零時四十五分接獲
通報，前往大里市○○路二一六號對面處理民眾打架事件等語（
見一審卷第一八七頁），亦足證之。是原判決上開事實認定與所
引卷證並不相符，而有證據上理由矛盾之違誤。(六)、原判決於論
罪理由內，認甲○○、丙○○傷害林建良、梁智益及陳崇德之行
為，均係犯刑法第二百七十七條第一項之傷害罪，渠二人嗣另行
起意殺害陳崇德，係犯同法第二百七十一條第一項之殺人罪。然
判決理由對於甲○○、丙○○就陳崇德部分所犯該二罪名之法律
關係為何，則未為必要說明，乃於判決主文祇論以一共同殺人罪
，亦嫌理由不備。以上，或係檢察官及甲○○、丙○○、乙○○
上訴意旨所指摘，或為本院得依職權調查之事項，應認原判決關
於甲○○、丙○○共同殺人及乙○○共同傷害人之身體，因而致
人於死部分有撤銷發回更審之原因。而檢察官公訴意旨就甲○○
、丙○○持鋁製球棒毆打陳崇德死亡之行為，認係成立傷害致人
於死罪，且與渠等毆傷林建良、梁智益部分，具有連續犯之裁判
上一罪關係。是原判決關於論處王、劉二人共同傷害罪及就乙○
○不另諭知無罪部分，基於審判不可分原則，均應併予發回。
據上論結，應依刑事訴訟法第三百九十七條、第四百零一條，判
決如主文。
中　　華　　民　　國　九十四　年　　三　　月　三十一　日
                      最高法院刑事第九庭
                          審判長法官  張　淳　淙
                                法官  張　春　福
                                法官  呂　丹　玉
                                法官  洪　昌　宏
                                法官  石　木　欽
      本件正本證明與原本無異
                                      書  記  官
中　　華　　民　　國　九十四　年　　四　　月　　七　　日
                                                      Ｋ
